【裁判字號】    89,上,22
【裁判日期】    890509
【裁判案由】    部份債權不具第一優先權
【裁判全文】
臺灣高等法院臺南分院民事判決  八十九年度上字第二十二號  Ｊ
      上  訴  人  甲  ○  ○
      被上訴人    台南縣西港鄉農會
      法定代理人  乙  ○  ○
      訴訟代理人    禎  和  律師
右當事人間請求部份債權不具第一優先權事件，上訴人對於臺灣臺南地方法院中華民
國八十八年十一月二十五日第一審判決（八十八年度訴字第一三一八號）提起上訴，
本院判決如左：
      主      文
上訴駁回。
第二審訴訟費用由上訴人負擔。
      事      實
甲、上訴人方面：
一、聲明：求為判決：(一)原判決廢棄。(二)確認被上訴人對於第三人劉榮福所有坐落台
    南縣佳里鎮○○○段第二０七七地號及同段二０七八號地號土地於民國八十年五
    月七日以台南縣佳里地政事務所佳地字第五三０七號收件，八十年五月七日所為
    抵押權設定登記，及於八十二年四月二十三日以台南縣佳里地政事務佳地字第五
    八一九號收件，八十二年四月二十一日所為權利價值變更登記之擔保本金最高限
    額新台幣（下同）三百萬元之抵押權，超過一百五十九萬四千六百四十四元部分
    之債權不具優先權。(三)第一、二審訴訟費用由被上訴人負擔。
二、陳述：除與第一審判決記載相同者予以引用外，另補稱略以：
（一）原審判決文第八頁末行至第九頁第四行謂：「然查．．證人劉榮福既不記得抵
      押權設定之經過及權利價值變更之經過，竟能獨獨記得被上訴人之承辦員未向
      渠解釋契約之內容，殊違常情，已不足採信。」但被上訴人之證人余珮珊、余
      珮你、劉惠美等作證時，對很多問題亦聲稱都已忘記，獨記得曾向劉榮福說明
      契約書其他約定事項第一項，有違常理，更不足採信，蓋約定事項共有十八項
      ，可能衍生出債務的不只第一項，何獨只說明第一項，顯然此次是第一項衍生
      出債務，即說有說明第一項，且上述三位證人與被上訴人有約雇關係，目前仍
      在職。但原審不但未注意此項關係，且對雙方證人之證詞採雙重標準，顯然不
      當。
（二）原審判決文第十頁末行：「何以劉榮福迄今達八年之久均未提出主張」。因劉
      根本不清楚契約內容（請參閱一審筆錄與錄音帶）何來提出主張？
（三）原審判決文第十一頁第一、二行：「甚至於上述八十七年度執字第六三五一號
      強制執行事件中，均未對被上訴人三百萬元優先債權之數額提出異議。」是原
      審未予詳察，據劉榮福表示，於接獲該強制執行事件之分配表後，發覺不合理
      ，即於法定時間內提出異議。
（四）原審判決文第十一頁第八至十一行：「用語淺顯明白．．就契約內容已有了解
      。」經詳閱該契約內容，對拿筆比拿鋤頭還難的農夫來說豈可謂淺顯明白。原
      審以一般人的標準評斷，未免有失偏頗。又劉榮福與被上訴人間借貸往來十幾
      年，但自始即不了解契約中含有保證之項目，時間再久也不可能了解。
（五）原審判決文第十二頁第一行至第十行：「所謂定型化契約應受衡平原則限制，
      係指締約之一方之契約條款已預先擬定，他方僅能依該條款訂立契約，否則，
      即受不締約之不利益，此際，始應適用衡平原則之法理，以排除不公平之『單
      方利益條款』，劉榮福如認本件借貸契約及抵押權設定契約，於己不利，自可
      不與被上訴人訂定契約，另向其他金融機關借款，殊難指劉榮福因未向被上訴
      人借款即受有何生活上之不利益，自非屬於定型化契約」。該契約內容早由被
      上訴人預先擬定印妥，劉榮福僅能按被上訴人之條件訂定契約。劉榮福若未向
      被上訴人借款，資金即無法週轉，生活陷入困難，該契約符合定型化契約要件
      甚明。
（六）被上訴人所謂劉榮福於八十三年五月五日書立借款申請書，既無劉榮福之簽名
      蓋章，亦未有劉榮福之筆跡，被上訴人亦未有任何通知劉榮福核准之文件，空
      言核准劉榮福申請增借，顯不合常理。
（七）被上訴人對借款人貫以：「為免日後提高借款金額，須再次辦理權利價值變更
      登記之手續不便。」為由，要求借款人提高設定抵押權金額。當借款人需增借
      時，卻百般刁難，不予貸款，有失誠信原則。訴外人劉財教於八十四年五月廿
      九日提供西港鄉○○段一九○○號土地予被上訴人設定抵押權三百萬元，依一
      般借款最高可借金額約二百九十餘萬元，但被上訴人僅借予劉財教二百萬元即
      不再增借。否則，劉財教豈會於八十四年八月廿六日向民間借用較高利率之借
      款。劉榮福亦遭同樣手法，被刁難而無法增借。由上觀之，被上訴人與借款人
      訂立契約時，即預先設計使借款人陷入不利狀況，有失誠信原則之證據明顯。
三、證據：除援用在第一審之立證方法外，補提土地登記簿謄本影本為證。
乙、被上訴人方面：
一、聲明：求為判決如主文所示。
二、陳述：除與第一審判決記載相同者予以引用外，另補稱略以：
（一）按當事人主張有利於己之事實者，就其事實有舉證之責任，民事訴訟法第二百
      七十七條定有明文。又原告於其所主張之起訴原因，不能為相當之證明，而被
      告就其抗辯事實，已有相當之反證者，當然駁回原告之請求（最高法院二十年
      上字第二四六六號判意旨參照）。
（二）被上訴人就其與劉榮福間就劉榮福為其弟劉財教所保證之借款債務部分，屬優
      先債權而為抵押權效力所及，業經被上訴人提出系爭抵押權設定契約書第一條
      詳載「立抵押權設定契約書人（擔保物提供人）所提供之本抵押物之擔保範圍
      包括債務人、擔保物提供人、連帶保證人對抵押權人台南縣西港鄉農會（以下
      簡稱貴會）擔保對貴會現在（包括過去所負現在尚未清償）將來所負之借款、
      票據、保證、損害賠償等以及其他一切債務，即在本抵押權設定契約書所定債
      權本金最高限額以內之清償及其利息、遲延利息、違約金、執行抵押權費用，
      以及因債務不履行而發生之全部損害之賠償。」暨劉榮福簽立與被上訴人授信
      往來約定書第一條約定「本約定書所稱一切債務，係指立約人對貴會所負之票
      據、借款、墊款、保證等債務及其他債務，並包括利息、遲延利息、違約金、
      損害賠償及其他相關費用」，第十一條約定：「立約人所保證之債務，如主債
      務人未依約履行，立約人當即負責，立即如數付清並同意左列事項：一、貴會
      毋須先就擔保物受償，得逕向立約人求償。」等語，且為證人劉榮福自承上開
      抵押權設定契約書、權利價值變更契約書、約定契均為真正，並知悉原來設定
      最高限額一百萬元，後來變更為三百萬元等情，復有證人即辦理本件抵押權設
      定登記事宜之承辦員余珮珊證稱：劉榮福本人到農會來，渠有向他（指劉榮福
      ）說明所有設定內容，經劉榮福同意，然後由他蓋印鑑章。抵押物擔保範圍包
      括債務人、保證人都在抵押物擔保範圍內，我們辦理抵押權設定，都會跟借款
      人說明抵押權設定契約之內容等語。證人即辦理本件抵押權變更登記之承辦員
      余珮珊證稱：流程是聲請人來農會辦理借款，若比上次還高，就須要增額設定
      ，辦增額設定時，借款人要拿印鑑來蓋契約書，增額設定之金額會告訴借款人
      包括連帶保證、違約金、利息，劉榮福辦理時亦是拿印鑑來蓋契約書，劉榮福
      知道增額部分包括將來之保證債務；另證人即辦理約定書對保事宜之承辦員劉
      惠美證稱：約定書（指被上訴人與劉榮福於八十二年六月十六日所立約定書）
      是劉榮福本人來農會簽名蓋章，這是劉榮福本人親寫，對保地點是劉厝辦事處
      ，約定書之內容渠有向劉榮福說明，向農會借錢，借款部分要還，保證時亦要
      還各等語明確，足證被上訴人主張之前開優先債權，並無不合。
三、證據：援用在第一審之立證方法。
丙、本院依職權調閱台灣台南地方法院八十七年度執字第六三五一號民事執行卷宗。
      理      由
一、本件上訴人起訴主張：被上訴人於八十年五月七日及八十二年四月二十一日與訴
    外人劉榮福分別訂立抵押權設定契約書及他項權利變更契約書，就劉榮福所有坐
    落台南縣佳里鎮○○○段二０七七、二０七八地號土地（以下簡稱系爭土地）為
    最高限額抵押權設定登記及抵押權權利價值變更登記，但據劉榮福稱：其在訂約
    時，被上訴人並未告知抵押權包括借款以外之擔保。劉榮福僅國小畢業，識字不
    多，不瞭解定型化契約內容，被上訴人未予說明，亦未經劉榮福同意，即代為在
    契約書上簽蓋印鑑章，除借款外，其餘內容應為無效。又一般銀行放款設定抵押
    權均以借款金額加二成作為最高限額，劉榮福僅借款一百五十萬元，照一般金融
    機構應設定最高限額一百八十萬元，被上訴人未經同意，竟擅自將其設定為三百
    萬元，亦為無效。劉榮福所有上開土地被強制執行拍賣後，被上訴人竟持劉榮福
    當連帶保證人所衍生之不確定債權與借款混入第一優先參加分配，致伊列為第二
    順位之權益遭到排擠效果。為此求為確認被上訴人就本件抵押權所擔保之債權，
    除借款部分之本金、利息、違約金共計一百五十九萬四千六百四十四元外，其餘
    部分之債權不俱優先權之判決。
二、被上訴人則以：劉榮福提供系爭土地供伊農會設定抵押權時，對抵押權設定契約
    及約定書內容均已了解，始簽約用印，依設定契約其他約定事項第一條即約定：
    抵押物之擔保範圍包括債務人、擔保物提供人、連帶保證人對抵押權人即伊農會
    擔保現在（包括過去所負現在尚未清償）將來所負之借款、票據、保證、損害賠
    償等以及其他一切債務，因之「保證債務」亦在本件債權最高限額以內清償；又
    授信往來約定書第一條約定：「本約定書所稱一切債務，係指立約人對貴會所負
    之票據、借款、墊款、保證等債務及其他債務，並包括利息、遲延利息、違約金
    、損害賠償及其他相關費用」，第十一條約定：「立約人所保證之債務，如主債
    務人未依約履行，立約人當即負責，立即如數付清並同意左列事項：一貴會毋須
    先就擔保物受償，得逕向立約人求償」，是以劉榮福連帶保證向伊農會借款部分
    ，伊農會自可在抵押權最高限額三百萬元以內優先受償等語，資為抗辯。
三、上訴人主張被上訴人於八十年五月七日及八十二年四月二十一日與劉榮福分別訂
    立抵押權設定契約書及他項權利變更契約書，就劉榮福所有系爭土地為最高限額
    抵押權設定登記及抵押權權利價值變更登記，以擔保劉榮福積欠被上訴人之債務
    。嗣上訴人因持有劉榮福所簽發之本票面額一百五十萬元，經取得原審法院八十
    七年度票字第一一二四號本票准許強制執行之裁定後，聲請對劉榮福所有系爭土
    地及坐落同鎮○○段一九四八地號土地強制執行拍賣取償，即原審法院八十七年
    度執字第六三五一號強制執行事件，被上訴人以上開抵押權所擔保劉榮福之借款
    一百五十萬元連同利息八萬七千四百零一元、違約金七千二百四十三元，共計一
    百五十九萬四千六百四十四元，以及劉榮福為其弟即訴外人劉財教所保證之借款
    債務二百萬元連同利息二十七萬八千四百三十四元、違約金四萬零八百九十三元
    ，共計二百三十一萬九千三百二十七元之債權（按：此部分被上訴人已對債務人
    劉財教、劉榮福取得執名義，參看原審法院八十五年度促字第一六三六號支付命
    令及確定證明書），二者合計三百九十一萬三千九百七十一元；聲明就系爭土地
    拍賣所得價金三百五十三萬四千元，以最高限額三百萬元為限，由被上訴人優先
    受償，原執行法院准其所請，並將被上訴人其餘債權九十一萬三千九百七十一元
    部分，列入普通債權，就上開同鎮○○段一九四八地號土地拍賣所得價金一百十
    五萬二千元，由兩造按百分之十二．三七四一之分配比率分配，被上訴人受償十
    一萬六千三百八十五元，合計分配受償三百十一萬六千三百八十五元之事實，業
    據兩造分別提出原審法院民事執行處八十八年三月二十四日南院慶執合字第六三
    五一號通知暨所附分配結果彙總表、強制執行金額計算書分配表各一件、土地登
    記簿謄本二件、原審法院八十五年度促字第一六三六號支付命令（債務人為劉財
    教、劉榮福）及確定證明書各一件為證（原審卷第六至十七、六六、六七頁），
    且為被上訴人所不爭，並經本院及原審法院調取八十七年度執字第六三五一號強
    制執行案卷，以及原審法院向台南縣佳里地政事務所調取被上訴人與劉榮福間就
    劉榮福所有系爭土地以八十年五月七日佳地字第五三０七號收件、同年五月八日
    登記之抵押權設定暨以八十二年四月二十三日佳地字第五八一九號收件、同年四
    月二十六日登記之抵押權權利價值變更登記之案卷核閱無誤，此有臺南縣佳里地
    政事務所八十八年九月三日所一字第七八四四號函暨所附案卷可資憑按（原審卷
    第七七至八九頁），上訴人此部分主張，堪信為真實。
四、上訴人又主張被上訴人對劉榮福所有上開債權中，僅劉榮福向被上訴人借款一百
    五十萬元連同利息八萬七千四百零一元、違約金七千二百四十三元，共計一百五
    十九萬四千六百四十四元，始屬上開抵押權所擔保之債權，至於劉榮福為其弟即
    訴外人劉財教所保證之借款債務二百萬元連同利息二十七萬八千四百三十四元、
    違約金四萬零八百九十三元，共計為二百三十一萬九千三百二十七元部分，被上
    訴人未得劉榮福之同意，擅自將抵押權價值變更為三百萬元，均屬無效，不得列
    為優先受償債權云云，為被上訴人所不同意，則本件所應審酌者，厥為劉榮福所
    保證之借款債務，是否為抵押權效力所及？被上訴人並以前揭前情詞置辯。經查
    ：
（一）按定額抵押權與最高限額抵押權之性質不同，前者必須先有債權之存在，而後
      始得為擔保該債權而設定抵押權。後者係為擔保現在已發生或將來可能發生之
      債權，提供不動產以為擔保，至設定抵押權時，所擔保之債權是否存在，在所
      不問；將來發生之債權，祗須在抵押權存續期間內，仍為抵押權效力所及。兩
      者之內容及其性質均不相同。又按抵押權所擔保之債權，其種類及範圍，屬於
      抵押權之內容，依法應經登記，始生物權之效力，如因內容過於冗長，登記簿
      所列各欄篇幅不能容納記載，可以附件記載，作為登記簿之一部分，故關於最
      高限額抵押權所擔保之債權，如未記載於登記簿，而於聲請登記時提出視為登
      記簿附件之最高限額抵押權設定契約書，有該項債權之記載者，自為抵押權效
      力所及（參照最高法院七十一年台上字第四九六二號暨八十六年度台上字第三
      三九二號判決意旨）。
（二）被上訴人與劉榮福先於八十年五月七日簽訂抵押權設定契約書，就劉榮福所有
      系爭土地設定擔保最高限額一百萬元之抵押權，約定存續期限自八十年五月七
      日起至一一０年五月七日止，並於八十年五月八日完成設定登記，有登記簿謄
      本及以八十年五月七日佳地字第五三０七號收件、同年五月八日登記之抵押權
      設定案卷附卷可稽（見原審卷第十、十五頁），且為上訴人及證人劉榮福所不
      爭（原審卷三、五九頁）。則依登記簿謄本所載，上開抵押權所擔保之債權，
      其種類及範圍係記載「依照各個債務契約之約定」，而被上訴人與劉榮福於聲
      請登記時，在申請書之「標示及權利內容」項下記載：詳如契約書，並提出最
      高限額抵押權設定契約書，依前開說明，該最高限額抵押權設定契約書自應視
      為登記簿之附件，本件最高限額抵押權所擔保之債權，其種類及範圍，應依抵
      押權設定契約書之記載而定。查劉榮福於同年五月一日填寫借款申請書，向被
      上訴人借款八十萬元，並經清償。嗣於八十二年四月二十一日再填寫借款申請
      書，向被上訴人借款一百五十萬元，因所借金額已超過原抵押權設定所擔保之
      債權額，即須提高抵押權所擔保債權之最高限額，被上訴人與劉榮福乃於同日
      訂立他項權利變更契約書，將權利價值由「最高限額一百萬元」變更為「最高
      限額三百萬元」，其約定事項為：1.本件為八十年五月七日收件佳地字第五三
      ０七號登記之抵押權。2.本件他項權利變更契約書作為原契約書之附件，其效
      力與原契約書相同。有八十二年四月二十三日佳地字第五八一九號收件、同年
      四月二十六日登記之抵押權權利價值變更登記案卷在卷可考（原審卷八五頁起
      ）。因之，上開被上訴人與劉榮福間於八十二年四月二十一日所訂他項權利變
      更契約書，除將擔保權利之金額提高為最高限額三百萬元外，其餘有關擔保債
      權種類及範圍等約定事項，自仍應依雙方於八十年五月七日訂立之抵押權設定
      契約書之約定，彰然明甚。
（三）上訴人主張被上訴人未告知劉榮福抵押權包括借款以外之擔保，係劉榮福交付
      印鑑章予被上訴人，被上訴人未得劉榮福同意，逕自在上開契約書上代為簽蓋
      印鑑章云云，並經證人劉榮福附和其說，據劉榮福證稱：伊沒有看內容就簽名
      蓋章，他們亦沒有解釋等語。然按按當事人主張有利於己之事實，就其事實有
      舉證之責任。又私文書經本人簽名、蓋章或按指印者，推定為真正。民事訴訟
      法第二百七十七條及第三百五十八條定有明文。查上開契約書之真正，為上訴
      人及劉榮福所不爭執，依上開說明，即應推定該契約書為真正。證人劉榮福雖
      否認被上訴人有告知契約書內容，惟據其先則證稱：很久即有向農會借錢，約
      十幾年了，伊有寫申請書借這些錢，抵押權設定之經過及權利價值變更之經過
      ，伊都不記得了等語（原審卷第五十八頁反面），證人劉榮福既不記得抵押權
      設定之經過及權利價值變更之經過，竟能獨獨記得被上訴人之承辦員未向其解
      釋契約之內容，殊違常情，已不足採信。且據證人即辦理本件抵押權設定登記
      事宜之代書余珮  證稱：劉榮福本人到農會來，伊有向他（指劉榮福）說明所
      有設定內容，經劉榮福同意，然後由他蓋印鑑章。抵押物擔保範圍包括債務人
      、保證人都在抵押物擔保範圍內，我們辦理抵押權設定，都會跟借款人說明抵
      押權設定契約之內容等語（原審卷九十二頁、九三頁反面、九十四頁）。證人
      即辦理本件抵押權變更登記之代書余珮珊亦證稱：流程是聲請人來農會辦理借
      款，若比上次還高，就須要增額設定．．，辦增額設定時，借款人要拿印鑑來
      蓋契約書，增額設定之金額會告訴借款人包括連帶保證、違約金、利息，劉榮
      福辦理時亦是拿印鑑來蓋契約書．．，劉榮福知道增額部分包括將來之保證債
      務（原審卷九二頁、九四頁正、反面）；又據證人即被上訴人辦理約定書對保
      事宜之承辦員劉惠美亦證稱：約定書（指被上訴人與劉榮福於八十二年六月十
      六日所立約定書）是劉榮福本人來農會簽名蓋章，這是劉榮福本人親寫，對保
      地點是劉厝辦事處，約定書之內容伊有向劉榮福說明，向農會借錢，借款部分
      要還，保證時亦要還等各語明確（原審卷九二頁反面、九三頁），上訴人雖否
      認證人之證言，然按證人為不可代替之證據方法，如果確係在場聞見待證事實
      ，而其證述又非虛偽者，縱令證人與當事人有親屬、親戚或其他利害關係，其
      證言亦非不可採信。最高法院五十三年度台上字第二六七三號著有判例。查證
      人余珮珊、余珮你均為承辦之代書，劉惠美雖為被上訴人農會之承辦員，惟既
      在場聽聞待證事實，其證言又無證據證明其為虛偽，應足採信。上訴人及劉榮
      福復未舉證證人所言有何不實，空言否認，自無可取。
（四）次按民法第九十四條規定，對話人為意思表示者，其意思表示以相對人了解時
      ，發生效力。相對人是否了解，應依通常情形為合理的解釋。並參酌相對人反
      應動作或表示行為，加以衡量判斷。證人劉榮福自承上開抵押權設定契約書、
      權利價值變更契約書、約定書均為真正，並知悉原來設定最高限額一百萬元，
      後來變更為三百萬元等情（原審卷五九頁），另參以劉榮福原向被上訴人借款
      八十萬元，設定最高限額抵押權一百萬元，嗣於八十二年四月二十一日簽立他
      項權利變更契約書同日，書立借款申請書向被上訴人借款一百五十萬元，嗣又
      於八十三年五月四日書立借款申請書向被上訴人借款二百五十萬元（惟此筆二
      百五十萬元之借款雖經被上訴人核准貸放，然劉榮福未填寫借據，亦未取款，
      參看原審卷四一頁借款申請書正、反面），足徵劉榮福同意與被上訴人簽訂權
      利價值變更契約書，將最高限額提高為三百萬元，乃係因劉榮福欲向被上訴人
      提高借款金額而為，劉榮福既均在上開抵押權設定契約書、權利價值變更契約
      書及約定書內簽名蓋章，並出具印鑑證明書交付被上訴人辦理登記手續，參酌
      劉榮福前述反應動作及表示行為，自屬了解並同意上述契約之約定內容。縱劉
      榮福係將印鑑交付被上訴人承辦員代為用印，然印鑑既為劉榮福所交付，顯亦
      為劉榮福所同意授權，亦堪認劉榮福確已了解同意上開契約書之內容。是被上
      訴人與劉榮福間就上開抵押權設定契約書、權利價值變更契約書、約定書之內
      容所為之意思表示，並無不一致之情事。
（五）再者，被上訴人與劉榮福於八十二年四月二十一日所訂他項權利變更契約書，
      除將擔保權利之金額提高為最高限額三百萬元外，其餘有關擔保債權種類及範
      圍等約定事項，仍依雙方於八十年五月七日訂立之抵押權設定契約書之約定，
      上開抵押權設定契約書早於八十年間即已訂立，劉榮福當時向被上訴人借款八
      十萬元，並已清償；而上述抵押權設定契約書第一條約定之「立抵押權設定契
      約書人（擔保物提供人）所提供之本抵押物之擔保範圍包括債務人、擔保物提
      供人、連帶保證人對抵押權人台南縣西港鄉農會（以下簡稱貴會）擔保對貴會
      現在（包括過去所負現在尚未清償）將來所負之借款、票據、保證、損害賠償
      等以及其他一切債務，即在本抵押權設定契約書所定債權本金最高限額以內之
      清償及其利息、遲延利息、違約金、執行抵押權費用，以及因債務不履行而發
      生之全部損害之賠償。」等語，其用語淺顯明白，一般人僅須閱覽即可明瞭其
      意，該其他特約事項內容亦僅有八條，並非繁煩文件，劉榮福並非不能注意該
      特約事項之內容，而小學畢業之人，不能謂全無閱讀瞭解契約之能力，參以證
      人劉榮福亦證稱，已與被上訴人間金錢借貸往來約十幾年等情（原審卷五八頁
      反面），理應明白借款及抵押權設定契約之內容，而被上訴人與劉榮福亦依上
      開約定履行至今，劉榮福顯就契約內容已有了解，況劉榮福既自承知道所訂立
      者為最高限額抵押權，則依前所述，其性質即屬預定抵押物應擔保債權之最高
      額所設定之抵押權，設定抵押權時，所擔保之債權是否存在，在所不問；將來
      發生之債權，祗須在抵押權存續期間內，仍為抵押權效力所及，債權額具有不
      確定性，上訴人徒以本抵押權設定時，劉榮福之保證債務尚未存在，即指就劉
      榮福保證債務部分不為抵押效力所及云云，顯屬誤會最高限額抵押權之性質，
      亦無可採。且保證債務，既屬劉榮福所積欠被上訴人之債務，自仍屬該最高限
      額抵押權擔保之債務範圍之內，洵堪認定。上訴人空言否認，未舉確實證據證
      明，要無足採信。
（六）上訴人雖另主張被上訴人對定型化契約內容，未當面詳細說明，詢問是否同意
      ，即逕自在契約書上代為簽蓋印鑑章。按雙方訂立契約，應在雙方充分瞭解契
      約內容且同意之情況下始能成立有效，被上訴人上述行為，除借款外，其餘內
      容劉榮福既不知，亦不同意，應為無效云云。惟查消費者保護法第十二條第二
      項第二款雖規定「條款與其所排除不予適用之任意規定立法意旨顯相矛盾者」
      ，推定其顯失公平，又依同條第一項雖亦規定：「定型化契約中之條款違反誠
      信原則，對消費者顯失公平者，無效」等語。惟按消費者保護法係於八十三年
      一月十一日制定公布，同年月十三日生效，本件兩造消費借貸及最高限額抵押
      權設定契約係成立於八十年五月七日及八十二年四月二十一日乃在消費者保護
      法生效前所約定，依法律不溯既往原則，兩造間系爭抵押權設定契約書應無消
      費者保護法之適用甚明。且前述條款雖為被上訴人提供印就文字以為與其客戶
      訂定抵押權契約之用，惟此部分僅在約定劉榮福最高限額抵押權之存續期間及
      其擔保範圍，既與國家社會之一般的要求或利益無違，亦與社會一般道德觀念
      無背，尚難指為違反誠信原則或顯失公平，上訴人謂被上訴人與劉榮福所訂立
      之上開契約屬定型化契約而無效云云，亦無可取。
（七）綜上所述，被上訴人抗辯劉榮福確已了解並同意上述抵押權設定契約書、權利
      價值變更契約書、約定書之內容，應足採信。依設定契約書第一條既約定劉榮
      福所提供之抵押物之擔保範圍包括債務人、擔保物提供人、連帶保證人對抵押
      權人即被上訴人擔保現在（包括過去所負現在尚未清償）將來所負之借款、票
      據、保證、損害賠償等以及其他一切債務，即在本抵押權設定契約書所定債權
      本金最高限額以內之清償及其利息、遲延利息、違約金、執行抵押權費用，以
      及因債務不履行而發生之全部損害之賠償。則本件劉榮福為其弟即訴外人劉財
      教所保證之借款債務二百萬元連同利息二十七萬八千四百三十四元、違約金四
      萬零八百九十三元，共計為二百三十一萬九千三百二十七元部分，就上開抵押
      土地，在最高限額三百萬元限額內，自均有優先受償之權。原法院八十七年度
      執字第六三五一號強制執行事件，就上開抵押土地即塭子內段二０七七、二０
      七八地號土地拍賣所得價金三百五十三萬四千元，以最高限額三百萬元為限，
      由被上訴人優先受償，至於被上訴人其餘債權九十一萬三千九百七十一元部分
      ，則係普通債權，就上開佳里鎮○○段一九四八地號土地拍賣所得價金一百十
      五萬二千元，由兩造按百分之十二．三七四一之分配比率分配，被上訴人受償
      十一萬六千三百八十五元，即合計分配受償三百十一萬六千三百八十五元，自
      無不當。
五、從而，上訴人求為確認被上訴人本件最高限額抵押權所擔保之債權三百萬元，除
    借款部分之本金、利息、違約金共計一百五十九萬四千六百四十四元外，其餘部
    分之債權不俱優先權，即難認為有理由，不應准許。是則原審為上訴人敗訴之判
    決，於法並無不合。上訴意旨指摘原判決不當，求予廢棄改判，為無理由，應予
    駁回。
六、本件事證以臻明確，兩造其餘攻擊防禦方法，於本件判決結果以不生影響，毋庸
    逐一論述，併予敘明。
七、據上論結，本件上訴為無理由，依民事訴訟法第四百四十九條第一項、第七十八
    條，判決如主文。
中      華      民      國    八十九    年      五      月      九      日
                                    臺灣高等法院臺南分院民事第三庭
~B1審判長法官  林    輝    雄
~B2      法官  莊    俊    華
~B3      法官  高    明    發
右為正本係照原本作成。
如對本判決上訴，須於判決送達後二十日內向本院提出上訴狀，其未表明上訴理由者
，應於上訴後二十日內向本院提出上訴理由書。
中      華      民      國    八十九    年      五      月    十一      日
~B法院書記官  陳    昆    陽


司法院資訊處製作；財團法人民間司法改革基金會備份。
